【裁判字號】    95,重訴,109
【裁判日期】    950525
【裁判案由】    損害賠償
【裁判全文】
臺灣桃園地方法院民事判決
原      告   乙○○
             甲○○
共      同
訴訟代理人   彭成青律師
被      告   丁○○
訴訟代理人   丙○○
上列當事人間求請求損害賠償事件，原告就本院94年度桃交簡字
第687 號刑事案件提起附帶民事訴訟（94年度桃交附民字第52號
），經本院刑事庭裁定移送前來，本院於中華民國95年5 月11日
言詞辯論終結，判決如下：
    主  文
被告應給付原告乙○○新臺幣壹拾萬貳仟陸佰陸拾柒元，及自
民國九十五年五月十二日起至清償日止，按週年利率百分之五計
算之利息。
原告其餘之訴駁回。
訴訟費用由被告負擔六十分之一；由原告乙○○負擔六十分之二
十九；餘由原告甲○○負擔。
本判決第一項於原告乙○○以新臺幣肆萬肆仟貳佰貳拾貳元為被
告供擔保後，得假執行，但被告以新臺幣壹拾萬貳仟陸佰陸拾
柒元為原告乙○○供擔保後，得免為假執行。
原告其餘假執行之聲請駁回。
    事實及理由
壹、程序事項
    按訴狀送達後，原告不得將原訴變更或追加他訴，但擴張或
    減縮應受判決事項之聲明者，不在此限，民事訴訟法第 255
    條第1項第3款定有明文。本件原告起訴時原請求被告應給付
    原告乙○○新臺幣（下同）3,946,112 元、原告甲○○3,71
    4,509 元，及均自刑事附帶民事起訴狀繕本送達被告翌日起
    至清償日止，按年息5 ％計算之利息。嗣於訴訟繫屬中就利
    息部分減縮其聲明為請求被告給付均自95年5 月12日起至清
    償日止按年息5 ％計算之利息，經核其聲明變更僅單純減縮
    應受判決事項之聲明，合於民事訴訟法第255 條第1 項第3
    款之規定，應予允許，合先敘明。
貳、實體事項
一、原告主張：
  (一)被告係受僱於萬通瓦斯行之送貨員，於民國93年12月14日下
    午，騎乘車號F25-772 號機車，載運超寬之瓦斯筒沿桃園縣
    龜山鄉○○路○ 段往桃園方向行駛，於同日下午6 時25分許
    ，途經萬壽路1 段320 號前，本應注意兩車併行之間隔，並
    隨時採取必要之安全措施，且依當時情形並無不能注意之情
    事，竟疏未與右側訴外人張純青（已與原告達成和解，但原
    告並未收受張純青任何賠償）所騎乘搭載被害人李姿霖（即
    原告之女）之車號KZT-508 號機車保持適當之間隔，即貿然
    直行，致被告所附載之瓦斯桶與張純青騎乘之機車左手把發
    生擦撞，導致後座之李姿霖於機車倒地後，受有頭部外傷併
    顱骨骨折、顱內出血之傷害，於送醫途中，不治死亡。爰依
    侵權行為之法律關係，請求損害賠償。
  (二)原告乙○○請求之損害賠償金額如下：
    1.殯葬費部分：原告乙○○支出275,000 元。
    2.扶養費部分：原告乙○○為被害人李姿霖之父，李姿霖對
      之負有扶養義務，爰請求371,112 元。
    3.慰撫金部分：請求400萬元。
    4.上述金額，扣除原告乙○○受強制汽車責任保險理賠之
      70萬元後，合計請求3,946,112 元。
  (三)原告甲○○請求之損害賠償金額如下：
    1.扶養費部分：原告甲○○為被害人李姿霖之母，李姿霖對
      之負有扶養義務，爰請求414,509 元。
    2.慰撫金部分：請求400萬元。
    3.上述金額，扣除原告甲○○受強制汽車責任險理賠之70萬
      元後，合計請求3,714,509 元。
  (四)並聲明：被告應給付原告乙○○3,946,112 元、原告甲○○
    3,714,509 元，及均自95年5 月12日起至清償日止，按年息
    5％ 計算之利息；原告願供擔保請准宣告假執行。
二、被告則以：
  (一)當時被告是直行車，被害人所坐機車驟然向左彎才撞到被告
    ，事故責任不能完全歸於被告，被告應僅有40％之過失，被
    害人有60％之過失，爰主張過失相抵。
  (二)原告先前已從被告之僱用人即萬通瓦斯行老闆處獲償270萬
    元，被告並已支付原告1萬元之奠儀等語，茲為抗辯。
  (三)並聲明：請求駁回原告之訴及其假執行之聲請。如受不利之
    判決，願供擔保請准宣告免為假執行。
三、兩造不爭執之事實：
  (一)被告係受僱於萬通瓦斯行之送貨員，於93年12月14日下午，
    騎乘車號F25-772 號機車，駕駛機車載運超寬之瓦斯筒沿桃
    園縣龜山鄉○○路○ 段往桃園方向行駛，於同日下午6 時25
    分許，途經萬壽路1 段320 號前，本應注意兩車併行之間隔
    ，並隨時採取必要之安全措施，且依當時情形並無不能注意
    之情事，竟疏未與其右側由訴外人張純青所騎乘其後搭載被
    害人李姿霖之車號KZT-508 號機車保持適當之間隔，即貿然
    直行，而張純青亦疏未注意與其左側機車併行之距離，竟為
    閃避路邊停放之自用小客車，即貿然向左偏，致被告所附載
    之瓦斯桶與張純青騎乘之機車左手把發生碰撞，導致後座之
    李姿霖倒地後，受有頭部外傷併顱骨骨折、顱內出血之傷害
    ，於送醫途中，不治死亡之事實，業據本院依職權調閱本院
    94年度桃交簡字第687 號、臺灣桃園地方法院檢察署94年度
    偵字第2659號、93年度相字第2045號等刑事卷宗核閱無訛，
    且本院94年度桃交簡字第687 號刑事判決亦為相同之認定，
    復為被告所不爭執，堪信為實在。
  (二)原告先前已從被告之僱用人即萬通瓦斯行老闆孫國珍處獲償
    270 萬元，另獲強制汽車責任險理賠140 萬元，被告並已支
    付原告1 萬元之奠儀。
四、得心證之理由：
  (一)按因故意或過失，不法侵害他人之權利者，負損害賠償責任
    ，民法第184 條第1 項定有明文。查  被告於93年12月14日
    下午，騎乘車號F25-772 號機車，駕駛機車載運超寬之瓦斯
    筒本應注意兩車併行之間隔，並隨時採取必要之安全措施，
    且依當時情形並無不能注意之情事，竟疏未與其右側由訴外
    人張純青所騎乘搭載被害人李姿霖之車號KZT-508 號機車保
    持適當之間隔，即貿然直行，致其所附載之瓦斯桶與張純青
    騎乘之機車左手把發生碰撞，導致後座之李姿霖倒地後，受
    有頭部外傷併顱骨骨折、顱內出血之傷害，於送於送醫途中
    ，不治死亡之事實，既據認定如前，故被告自應就其不法侵
    害他人生命之過失侵權行為，負損害賠償責任。
  (二)按直系血親相互間互負扶養之義務，負扶養義務者有數人時
    ，直系血親卑親屬為第一順序之履行扶養義務人，同係直系
    卑親屬者，以親等近者為先，負扶養義務者有數人而其親等
    同一時，應各依其經濟能力分擔義務；又夫妻互負扶養之義
    務，其負扶養義務之順序與直系血親卑親屬同；另不法侵害
    他人致死者，對於支出殯葬費之人，應負損害賠償責任；被
    害人對於第三人負有法定扶養義務者，加害人對於該第三人
    亦應負損害賠償責任；不法侵害他人致死者，被害人之父、
    母、子、女及配偶，雖非財產上之損害，亦得請求賠償相當
    之金額，民法第1114條、第1115條第1 項第1 款、第2 項、
    第3 項、第1116條之1 、第192 條第1 項、第2 項、第194
    條亦分別定有明文。查原告乙○○、甲○○分別為死者李姿
    霖之父母，此有戶籍謄本附卷可憑，被告不法侵害李姿霖之
    生命權致其死亡，其對於支出殯葬費及應受被害人扶養之原
    告應負損害賠償責任；且其對於原告2 人均應負非財產上之
    損害賠償責任。爰就原告分別得請求之損害賠償項目及金額
    ，析述如下：
    1.殯葬費：
      原告乙○○主張其支出殯葬費275,000 元，此有原告所提
      出為被告所不爭執之光祥禮儀公司合約明細單影本附卷可
      稽，此事實且為兩造所不爭執，堪信為實在。故原告乙○
      ○就其所支出之275,000 元殯葬費部分向被告請求損害賠
      償應為有理由。
     2.扶養費：
       (1)查原告乙○○依其所陳及本院依職權查詢之稅務電子
         閘門財產所得明細資料可知，原告乙○○雖有名下汽
         車1 部及郵局存款5 萬元，惟其目前並無薪資收入，
         故其應有受扶養之必要。又原告乙○○為39年11月20
         日生，其於被害人李姿霖在93年12月14日死亡時，為
         54 歲 ，對照92年台閩地區簡易生命表（男性）計算
         平均餘命，其尚有餘命23.62 年。另原告主張以綜合
         所得稅扶養親屬寬減額來計算本件扶養費之標準，堪
         稱合理，而查依財政部扶養親屬寬減額未滿70歲者為
         74,000 元 ，又原告乙○○有配偶及子女2 人，依前
         開民法第1116條之1 之規定，其配偶及上開子女應與
         被害人平均負擔對原告乙○○之扶養義務（即被害人
         李姿霖應負擔1/3） 。故原告乙○○可對被告請求之
         扶養費金額按年別5%複式霍夫曼計算法（第一年不扣
         除中間利息），其計算式為：[74000×15.00000000
         （此為應受扶養23年之霍夫曼係數）+74000×0.62×
         （16.00000000 -00.00000000）] ÷3 =391421 （小
         數點以下四捨五入），總計原告乙○○可請求之金額
         為391,421 元，惟原告乙○○就此部分僅對被告請求
         371,112 元，故其請求為有理由，應予准許。
       (2)查原告甲○○依其所陳及本院依職權查詢之稅務電子
         閘門財產所得明細資料可知，原告甲○○雖有郵局存
         款13萬餘元及名下房屋2 間（仍有貸款），惟其目前
         並無薪資收入，故其應有受扶養之必要。又原告呂月
         好為39年12月1 日生，其於被害人李姿霖在93年12月
         14日死亡時，為54歲，對照92年台閩地區簡易生命表
         （女性）計算平均餘命，其尚有餘命27.58 年。另原
         告主張以綜合所得稅扶養親屬寬減額來計算本件扶養
         費之標準，堪稱合理，而查依財政部扶養親屬寬減額
         未滿70 歲 者為74,000元，又原告甲○○有配偶及子
         女2 人，依前開民法第1116條之1 之規定，其配偶及
         上開子女應與被害人平均負擔對原告甲○○之扶養義
         務（即被害人李姿霖應負擔1/3） 。故原告甲○○可
         對被告請求之扶養費金額按年別5%複式霍夫曼計算法
         （第一年不扣除中間利息），其計算式為：[74000×
         17.00000000 （此為應受扶養27年之霍夫曼係數）
         +74000×0.58×（17.00000000-00.00000000）]÷3
         =434769 （小數點以下四捨五入），總計原告甲○○
         可請求之金額為434,769 元，惟原告甲○○就此部分
         僅對被告請求414,509 元，故其請求為有理由，應予
         准許。
    3.慰撫金：
      查原告乙○○乃初中畢業，原先任職於阡富股份有限公司
      擔任業務員之工作，月薪26000 元，於92年3 月時經公司
      資遣而離職，現並無工作，名下現有汽車乙部，郵局存款
      約5 萬元；原告甲○○為高職畢業，原先任職觀音鄉農會
      擔任辦事員之職務，月薪27000 元，於91年4 月份因觀音
      鄉農會被華南銀行合併而遭資遣離職，現並無工作，名下
      擁有房地2 筆及銀行存款約13萬元；而被告為高中肄業，
      事故發生前曾在萬通瓦斯行上班，但事故發生後因精神不
      穩定僅能打零工，收入不穩定，僅有一部中古機車並無任
      何不動產等情，業據兩造分別陳明在卷，且據本院查詢稅
      務電子閘門財產所得調件明細資料附卷可憑，本院斟酌被
      告之肇事情節和原告所受之精神傷害、及二造之身分、地
      位、教育程度、經濟能力等一切狀況，認原告得分別請求
      之慰撫金以300 萬元為適當，原告逾此部分之請求則屬無
      理由。
  (三)按損害之發生或擴大，被害人與有過失者，法院得減輕賠償
    金額或免除之。前2 項之規定，於被害人之代理人或使用人
    與有過失者，準用之，民法第217 條第1 、3 項分別定有明
    文。又民法第192 條第1 項規定不法侵害他人致死者，對於
    支出殯葬費之人，亦應負損害賠償責任，係間接被害人得請
    求賠償之特例。此項請求權，自理論言，雖係固有之權利，
    然其權利係基於侵權行為之規定而發生，自不能不負擔直接
    被害人之過失，倘直接被害人於損害之發生或擴大與有過失
    時，依公平之原則，亦應有民法第217 條過失相抵規定之適
    用（最高法院73年台再字第182 號判例意旨參照）。又關於
    非財產上之損害，被害人對於損害之發生或擴大與有過失者
    ，因民法第217 條既未將之除外，依公平之原則，自應一體
    適用。查本件車禍之發生，被告固有載運超寬之瓦斯桶、疏
    未注意車前狀況並隨時採取必要安全措施之過失，然被害人
    李姿霖乘坐訴外人張純青所騎乘之機車後座，其因藉駕駛人
    張純青載送而擴大其活動範圍，應認張純青駕駛機車為其使
    用人。而本件被害人之使用人張純青亦有疏未注意於欲偏離
    原行進方向行駛時，應注意同向左側直行來車之過失，其為
    閃避停放路邊之自小客車竟貿然向左偏駛，是應認被害人之
    使用人就損害之發生與有過失。是本件車禍之發生，被告及
    訴外人張純青分別違反道路交通安全規則第88條第1 項第1
    款、第94條第3 項，第98條第1 項第6 款規定，被告及張純
    青之違規行為，同為肇事之原因，且經本院送鑑定結果，臺
    灣省車輛行車事故覆議鑑定委員會，亦同此認定，此有該會
    94年7 月5 日函覆本院之府覆議字第0940100412號函附於本
    院94年度桃交簡字第687 號卷宗可稽。茲審酌本件車禍之發
    生被告就損害發生原因力之強弱程度，認被告應負5 分之3
    過失責任，被害人應負5 分之2 過失責任，是爰依民法第21
    7 條第1 項過失相抵原則，按被告過失程度減輕其賠償責任
    5 分之2 。依此計算，原告乙○○得請求被告賠償之數額為
    2,187,667 元（275000+371112+0000000） ×3/5 ＝2,187,
    667 ，小數點以下四捨五入）；原告甲○○得請求被告賠償
    之數額為2,048,70 5元（414509+0000000）×3/5 ＝2,048,
    705 ，小數點以下四捨五入）。
  (四)按94年2 月5 日修正前之強制汽車責任保險法第30條規定：
    保險人依本法規定給付之保險金，視為加害人或被保險人損
    害賠償金額之一部分；加害人或被保險人受賠償請求時，得
    扣除之。又上述所稱「被保險人」係指依同法第4 條投保及
    其他因使用或管理被保險汽車造成汽車交通事故之人，同法
    第8 條亦定有明文。本件原告自承已領取汽車強制責任保險
    金140 萬元，是依前開規定應予自損害賠償金額扣除之。再
    按死亡給付之受益人，為「受害人之繼承人」，94年2 月5
    日修正前之強制汽車責任保險法第10條第2 款規定甚明，查
    原告2 人均為被害人李姿霖之繼承人，故前開強制汽車責任
    保險金140 萬元應由原告均分，即原告每人得70萬元。又原
    告先前已受領被告之僱用人即萬通瓦斯行老闆孫國珍所賠償
    之270 萬元（因孫國珍為依民法第188 條第1 項之規定，與
    被告負連帶損害賠償責任之人，而依民法第274 條之規定，
    連帶債務人中一人為清償而債務消滅者，他債務人亦同免其
    責任，故孫國珍所賠償原告之金額，亦得扣抵之）、而被告
    並已支付原告1 萬元之奠儀賠償，此2 部分賠償金額亦應由
    原告2 人均分，並均應自損害賠償金額扣除之。故依前述，
    本件被告原應賠償原告乙○○2,187,667 元、另應賠償原告
    甲○○2,048,705 元，按原告每人均扣除強制汽車保險金70
    萬元、被告僱用人孫國珍已賠償之135 萬元、及被告給付之
    5,000 元奠儀（合計原告每人各應扣除2,055,000 元）後，
    計原告乙○○得再向被告請求132,667 元，而原告甲○○則
    不得再請求。
五、從而，原告乙○○本於侵權行為之法律關係，請求被告給付
    132,667 元，及自95年5 月12日起至清償日止，按年息百分
    之5 計算之利息，洵屬有據，應予准許，其逾此範圍之請求
    則為無理由，應予駁回。又原告甲○○對於被告之請求，則
    屬無理由，應予駁回。
六、本件事實已臻明確，兩造其餘之攻擊或防禦方法，及未經援
    用之證據，經本院斟酌後，認為與判決基礎之事實並無影響
    ，均不足以影響本裁判之結果，自無庸一一詳予論駁之必要
    ，併此敘明。
七、兩造均陳明願供擔保，聲請宣告假執行及免為假執行，經核
    有關原告勝訴部分，均合於法律規定，爰分別酌定相當擔保
    金額准許之，至於原告敗訴部分，其假執行之聲請，因訴之
    駁回而失所附麗，應併予駁回，附此敘明。
八、訴訟費用負擔之依據：民事訴訟法第79條。
中    華    民    國    95    年    5    月    25     日
                  民事第一庭    法  官    林曉芳
以上正本係照原本作成
如對本判決上訴，須於判決送達後20日內向本院提出上訴狀
中    華    民    國    95    年    5     月    26    日
                                 法院書記官   葉菽芬


司法院資訊處製作；財團法人民間司法改革基金會備份。
